臺灣高等法院臺中分院刑事裁定　　　　　　　　　九十三年度抗字第五二四號
　　抗　告　人
　　即 自 訴人　甲○○
　　被　　　告　乙○○
右列抗告人因被告詐欺等案件，不服臺灣苗栗地方法院中華民國九十三年五月十四日
裁定（九十二年度自字第十九號）提起抗告，本院裁定如左：
    主      文
抗告駁回。
    理      由
一、本件抗告意旨略以：如附件抗告狀。
二、本件抗告人向原審法院自訴被告意旨略以：自訴人於民國（以下同）九十年間經
    案外人劉文中輾轉介紹，由被告為自訴人完成房屋興建工程，口頭約定於九十二
    年農曆春節前完工交付自訴人使用，前後共已收取自訴人新台幣（下同）九十萬
    元。其間被告於九十一年十月三十一日向自訴人佯稱買花崗石需要現金，一星期
    內貨可到場，自訴人因而交付四十萬元，然而買花崗石並不需要現金，花崗石亦
    未到場，被告僅事後支付少許訂金，訂購花崗石。另於九十一年十二月十九日被
    告向自訴人收取砂款十萬元，原言明可以供蓋房子之用，但運到場的砂，純屬山
    砂，僅可作為道路地下管路之用，卻不能粉牆及舖設花崗石等情，因而認被告涉
    有詐欺罪嫌，並提出收據影本、存證信函影本、估價單影本等件為證。
三、原審法院以：按受命法官得於第一次審判期日前，訊問自訴人、被告及蒐集或調
    查證據，依訊問及調查結果，認為案件有刑事訴訟法第二百五十二條之情形者，
    得以裁定駁回自訴，刑事訴訟法第三百二十六條第一項、第三項定有明文。而本
    件自訴人認被告涉有刑法第三百三十九條第一項之詐欺罪嫌，無非以被告向自訴
    人稱買花崗石需現金，一星期內可到場，但收受自訴人所交付之四十萬元後，卻
    未購買花崗石；又收取自訴人交付之蓋屋用的砂款十萬元後，卻載運不能蓋屋之
    山砂到場等節為其依據，惟查：
  (一)訊據被告固坦承有承包自訴人之工程，並有收受自訴人所交付的九十萬元，其中
    確於九十一年十月三十一日收受四十萬元、於同年十二月十九日收受十萬元，但
    堅決否認有何詐欺之情事，並辯稱略以：所收取之四十萬元，係工程訂金，並未
    指定要買花崗石，除已支付訂定五萬元用以訂購花崗石外，其餘均用在工程之相
    關支出，而所載運到場的砂，係準備舖大理石之用。前後為該工程已支出一百餘
    萬元，並無詐欺之情事等語（見本院九十三年八月三十日訊問筆錄、原審卷第六
    三、九一頁）。
  (二)被告於九十一年十月三十一日稱為購買花崗石而向自訴人收取四十萬元，並告知
    自訴人將於一星期內進場之事實，除收取四十萬部分已據被告坦承如前外，其餘
    部分亦經證人陳志賢、陳許品、張月秋於原審法院結證屬實（原審卷第一０五、
    一二八至一二九、一三一頁），且觀諸自訴人、被告均各自提出同一內容之收據
    影本（見原審卷第五、七六頁），其上確實記明「九十一年十月三十一日入新台
    幣四十萬元整，買花崗石用」等字樣，其旁並有被告簽名，對照收據上之其他收
    款，均未載明用途，當足認被告在向自訴人收取該款項時，應確有向自訴人言明
    係供購買施作花崗石之用，而嗣後被告並未購買花崗石進場，僅於九十一年十一
    月二十六日訂購花崗石一批，支付訂金五萬元，此為被告所是認（見原審卷第九
    一頁），並有提出估價單乙份可證（見原審卷第六七頁）亦可信為真實。惟被告
    違反約定，未於一星期內將花崗石購買進場，是否直接即構成詐欺罪嫌，抑或僅
    係民事上的債務不履行範疇，仍須逐一審視是否符合詐欺罪嫌之要件，非可遽予
    認定。
  (三)按刑法第三百三十九條第一項詐欺罪之成立，以意圖為自己或第三人不法所有，
    以詐術使人將本人或第三人之物交付為要件，所謂以詐術使人交付，必須被詐欺
    人因其詐術而陷於錯誤，若其所用方法，不能認為詐術，亦不致使人陷於錯誤，
    即不構成該罪，最高法院著有四十六年度台上字第二六０號判例可資參照，又債
    務不履行之原因，在一般社會生活經驗上非只一端，即令在債之關係成立後惡意
    遲延給付，仍為違反契約之民事問題，不得遽與自始無意給付之財產犯罪行為相
    提並論。查本件被告向自訴人收取四十萬元時，有告知自訴人將一星期內購買花
    崗石進場，事後雖未能遵期履行（嗣並因自訴人、被告發生爭執，而迄今未能履
    行），但亦已在一個月內支付訂金五萬元訂購花崗石之事實，已經認定如前，則
    倘若被告自始即無履行約定之意，大可於收取款項後，一走了之，又何必仍支付
    費用訂購花崗石？且依前述收據之記載，自訴人自九十一年十月二十一日起陸續
    支付被告相關款項，前後有八次之多，金額共達九十萬元，則何以僅有此筆四十
    萬之款項有不法所有之意圖？如謂被告就所收受之九十萬元均係基於不法所有之
    意圖而為，則被告又何須就本件工程為部分施工而有所花費？（此部份有證人洪
    奕源於原審法院之證詞以及被告提出之相關單據可證，見原審卷第二九至三一頁
    、六六至七五頁）而依自訴人所陳本件工程總額為一百八十四萬五千九百元（見
    原審卷第一一八頁之估價單），其中已施工未完成之項目有五項，工程金額相加
    有三十九萬八千六百元（見該估價單標示黃色部分），已完成部分有三項，工程
    金額相加為十二萬八千一百元（見該估價單未標色部分），足見被告之施工範圍
    有一定規模，相對於被告所收取之九十萬元，已達相當比例之施工，自難認其僅
    為詐欺後的敷衍或掩飾行為。至於究竟如何施工未完成，此涉及施工瑕疵之問題
    ，應另以民事訴訟解決，無從以之即認為有詐欺情事，自訴人就此亦表明施工瑕
    疵部分不告詐欺、非自訴範圍（見原審卷第十八頁）。由以上事證，可認被告向
    自訴人收取款項時，尚有履行相對義務之意，無法認有為自已不法所有之意圖。
  (四)自訴人自承伊委由被告施作之本件工程，並未立有書面契約（見原審卷第九十頁
    ），則對於此筆指定用途須買花崗石之金額，在被告未遵期購買花崗石進場時，
    應如何處理，是否得充為本件工程之一部份價金，抑或必須立即返還，與工程之
    他部分價金分別結算，即缺乏契約之明文依據。換言之，雖然該筆款項已經於交
    付前指定用途，但是否即排除兼為其他性質之付款，容有解釋空間。而觀諸前開
    收據之記載，自訴人於九十一年十月三十一日支付該筆四十萬元後，在未見花崗
    石進場之情形下，仍然陸續於同年十二月十九日、翌年一月十三日、二十四日、
    二十八日再各支付十萬元，總計亦達四十萬元之金額，可見自訴人並未因花崗石
    未依約進場而停止支付工程款項，則先前支付之四十萬元已充作總工程之部分價
    金，亦屬合理之解釋。依此情形，則自訴人在支付花崗石購買款時，亦應兼有支
    付部分工程款之意，無論被告之後是否有依約購買花崗石進場，亦應認自訴人已
    支付該部分之工程款。因此，自訴人既亦有本於支付工程款之意而支付該筆四十
    萬元，即難認其完全因陷於錯誤而交付財物，同時亦難認被告指定用途收受後，
    未依約遵期購買花崗石進場，而挪作本件工程其他支用，即為施用詐術。
  (五)另關於砂款十萬元部分，依自訴人所指係於九十一年十二月十九日所交付於被告
    ，然觀諸前開收據之記載，該日被告所簽收之款項十萬元，並未載明任何使用用
    途，是否可認其係為砂款所交付，已有疑問。尤其對照前述自訴人所提之估價單
    （原審卷第一一八頁），並無提供砂子乙項，故其僅為被告為施作定作工程所載
    運至現場之材料而已。如其存有不能粉牆及舖設花崗石之瑕疵，亦僅係被告將來
    無法用以履行契約而已，其間並無被告施用詐術之問題。是自訴人聲請勘驗該在
    現場之砂子（原審卷第一二二頁）為無必要，應予駁回。而被告基於工程施作契
    約，而收取該筆款項，亦難認有何不法所有之意圖，其理甚明。
  (六)綜前所述，被告固然違反約定，未於一星期內將花崗石購買進場，但其僅係民事
    上之債務不履行，未能一一符合刑法上詐欺罪之要件，自難認被告因此涉有詐欺
    罪嫌。再關於被告載運至現場之砂子縱有不合用之情事，要係將來令被告無法完
    成定作工程，而須負債務不履行之民事責任而已，亦無從以詐欺罪嫌相繩。故本
    件應認被告犯罪嫌疑不足，揆諸首揭法律規定，自應駁回自訴。
四、自訴人另指被告詐騙可與其簽約，但實際上被告所提之營利事業登記資料，根本
    未有營業行為，並聲請調查其是否有營業以及有無營業所得（原審卷第一四一頁
    ）。惟查，私法上之契約簽訂，係採私法自治、契約自由原則，與是否有營業行
    為、營業所得並無關聯，而契約之成立亦無必須以書面為之，故縱未有書面契約
    之簽立，亦應與詐欺罪嫌無涉。至於自訴人於本院請求傳訊證人葉春蘭以證明被
    告載到現場之水泥數量不合，有且有五十包堆置硬掉，另堆置不必用之石粉七包
    在現場、三包已破掉、抓漏是請羅金貴處理、被告毀損之樓梯係黃德進完成等語
    ，請求傳訊上開證人為證云云；然上開事實自訴人縱令指訴屬實，亦無從證明被
    告有詐欺之犯行，故本院認為無傳訊之必要，併此敘明。
五、原審法院依上開調查之結果，因而認定自訴人與被告間係屬民事上債務糾紛核與
    刑法上詐欺罪之構成要件不合，依上開法條規定而駁回自訴人之自訴，核無不合
    ，抗告人即自訴人仍執陳前詞（如附件之抗告狀）認被告有詐欺之犯行，而指摘
    原裁定不當，為無理由，應予駁回。
六、據上論結，應依刑事訴訟法第四百十二條，裁定如主文。
中      華      民      國      九十三     年     十      月    十八    日
                                臺灣高等法院臺中分院刑事第四庭
                                      審判長法  官  洪  耀  宗
                                            法  官  江  德  千
                                            法  官  劉  登  俊
右正本證明與原本無異。
不得再抗告。
                                            書記官  林  水  濱
中      華      民      國      九十三     年     十      月    十九    日
                                                                        Ｒ
